【裁判字號】    98,簡,303
【裁判日期】    990331
【裁判案由】    有關交通事務
【裁判全文】
臺北高等行政法院判決
                                       98年度簡字第303號
原      告  甲○
被      告  交通部公路總局
代  表  人  乙○○（代理局長）
訴訟代理人  丙○○
上列當事人間有關交通事務事件，原告不服交通部中華民國98年
4 月21日交訴字0000000000號訴願決定，提起行政訴訟，本院判
決如下：
    主  文
原告之訴駁回。
訴訟費由原告負擔。
    事  實  及  理  由
一、被告代表人原為林志明，訴訟中變更為乙○○，茲由其具狀
    聲明承受訴訟，核無不合，應予准許。
二、事實概要：緣原告有之BF-4241 號自用小客車（下稱系爭車
    輛），因逾期未檢驗於民國87年6 月6 日遭前臺灣省政府交
    通處公路局臺北區監理所以北監稽違車字第40-407027248號
    違反道路交通管理事件裁決書逕行註銷牌照，並處新臺幣（
    下同）1,800 元，復於89年1 月28日經查獲違規行駛，系爭
    車輛尚積欠86年、87年、88年、89年之汽車燃料使用費（下
    稱汽燃費）共1 萬9,113 元，被告所轄臺北區監理所遂於92
    年11月間以雙掛號郵寄89年以前累欠（86年、87年）汽燃費
    催繳繳納通知書（計8,884 元）予原告，限期原告於92年12
    月31日前繳納，該通知書於92年11月21日寄存送達，惟原告
    逾限繳日期4 個月以上仍未繳納，被告爰以93年8 月20日公
    燃字第899223586 號違反公路法事件處分書，裁處原告3,00
    0 元罰鍰，該處分書於93年9 月20日寄存送達。因原告未依
    限繳納前揭汽燃費及罰鍰，被告所轄臺北區監理所乃移送法
    務部行政執行署臺北行政執行處行政執行，嗣原告於97年12
    月15日提出申訴書，請求撤銷汽燃費及罰鍰，被告所轄臺北
    區監理所以97年12月24日北監稅字第0971012170號函復處理
    情形。原告不服，請求撤銷：(1)前臺灣省政府交通處公路局
    臺北區監理所北監稽違車字第40-407027248號裁決書（即註
    銷牌照及裁處罰鍰1,800 元）。(2)被告所轄臺北區監理所於
    92年11月間發之86年、87年汽燃費催繳繳納通知書（計8,88
    4 元）。(3)被告93年8 月20日公燃字第899223586 號處分書
    （即3,000 元罰鍰），經訴願機關以本件被告為原處分機關
    作成不受理之決定。原告仍表不服，提起本件行政訴訟，請
    求撤銷前揭(2)之汽燃費催繳通知書及88、89年之汽燃費處分
    ，及前揭(3)之裁罰處分。
三、原告起訴意旨略以：
  (一)原告於97年9 月間收到執行處通知應繳86年及87年（1-6 月
    ）汽燃費元及未繳納上開費用之罰鍰3,000 元，立刻積極與
    被告聲明異議，業經被告所轄臺北區監理所以97年10月23日
    及12月2 日北監稅字第0971009474、0971010752號函復後，
    原告於97年12月15日以申訴書請求撤銷汽燃費及註銷罰鍰，
    嗣被告所轄臺北區監理所以97年12月24日北監稅字第097101
    2170號函告知，其所開具公燃字第899223586 號違反公路法
    事件罰鍰處分書以雙掛號寄存送達該車登記之車籍地址（臺
    北縣新店市○○路○ 段16巷16號3 樓），原送達證據已無法
    查證，可至臺北區監理所洽辦撤銷事宜等語。準此，原告乃
    於98年1 月20日就送達不合法部分提起訴願，經交通部以98
    年4 月21日交訴字第0980025785號訴願決定不受理。
  (二)關於93年8 月20日公燃字第899223586 號違反公路法事件處
    分書部分，被告於93年9 月20日寄存送達於車輛車籍地，而
    原告93年戶籍地為基隆市信義區○○○街36號，依最高法院
    69年台上字第3752號判例意旨，本件送達即難謂合法，依被
    告竟稱已逾訴願法定期間，顯違反邏輯推論。
  (三)就該等繳款書寄存送達相關文件憑證，有無雙掛號寄送而招
    領逾期證明？本案自97年10月迄今，為何文書均可以雙掛號
    送達，而汽燃費繳納再次通知書係採寄存送達？為何寄存送
    達無貼於門首或適當地方證明文件？（此應由移送執行者、
    寄存送達者負舉證責任）又汽燃費及罰鍰何時發單、何時移
    送，為何至97年10月才執行？（原告於91-92 年收到執行處
    通知而且繳納款項，惟單據已無保存）
  (四)原告所有汽車在未告知處分之送達即公告撤銷，是否正當？
    另於查獲當時汽車已老舊即交由收購報廢車人士處理，簽收
    單據已無保存（此未有保存期限規定）。
  (五)依最高行政法院57年判字第205 號判例：「未受原處分之送
    達之送達者，其提起訴願之期間應自知悉時起算」，原告知
    悉時係執行處通知日為97年9 月26日，自此時原告即以公文
    往返被告所轄機關，經依97年12月24日被告所轄臺北區監理
    所回函後於98年1 月20日提起訴願，未逾30日之不變期間，
    原告聲明求撤銷訴願決定中關於罰鍰3,000 元部分，即為有
    理由，為此請求撤銷訴願決定及原處分（86至89年度汽車燃
    料使用費及93年8 月罰鍰3,000 元）。
四、被告答辯則以：
  (一)按訴願法第14條：「訴願之提起，應自行政處分達到或公告
    期滿之次日起30日內為之。」，惟本案汽車燃料使用費催繳
    通知書係於92年11月21日完成寄存送達；違反公路法事件處
    分書則於93年9 月20日寄存送達，原告未於30日內為之，程
    序即有未合。
  (二)公路法第27條規定：「公路主管機關，為公路養護、修建及
    安全管理所需經費，得徵收汽車燃料使用費；……。」，同
    法第75條規定：「汽車所有人不依規定繳納汽車燃料使用費
    者，公路主管機關應限期通知其繳納，屆期不繳者，處新台
    幣300 元以上3000元以下罰鍰，並停止其辦理車輛異動或檢
    驗。」；另依汽車燃料使用費徵收及分配辦法第2 條：「凡
    行駛公路或市區道路之各型汽車，除第四條規定免徵之車輛
    ，均依本辦法之規定，徵收汽車燃料使用費。」；同辦法第
    11條：「經徵機關於開徵各期汽車燃料使用費前，應將開徵
    起迄日期及徵收費額公告之。汽車所有人應依前項規定期間
    內繳納汽車燃料使用費，如未繳納，經徵機關應以催繳通知
    書通知其繳納，屆期不繳納者，依公路法第75條規定辦理。
    」，汽車所有人即應依公路主管機關每年開徵時、通知限期
    繳納日期前繳納汽車燃料使用費為法所明定。
  (三)另按道路交通安全規則第15條第2 項規定：「汽車有左列情
    事之一者，應申請異動登記。一、過戶。二、變更。三、停
    駛。四、復駛。五、報廢。六、繳銷牌照。七、註銷牌照。
    」，是以，公路監理機關為健全車輛管理、維護交通秩序，
    有關車輛各項異動係採登記主義，訴願人未完成報廢等車輛
    異動登記，仍應依汽車燃料使用費徵收及分配辦法第5 條及
    第6 條第1 項第5 款之規定：「車輛失竊、報廢、繳銷、註
    銷牌照或受吊銷牌照處分者，應將欠繳費額繳清至車輛失竊
    、申辦登記、逕行註銷前一日止，…。」繳納汽車燃料使用
    費，又系爭車輛因逾期檢驗業經臺北所於87年6 月6 日逕行
    註銷其號牌後，於89年1 月28日有無牌照違規之情形，故依
    汽車燃料使用費徵收及分配辦法第6 條第2 項之規定：「已
    辦理報停、報廢、繳銷、註銷、吊銷牌照之車輛經查獲違規
    行駛者，除依法處罰外，並應補繳自報停、報廢、繳銷、註
    銷、吊銷牌照之日起至最後一次違規日止之汽車燃料使用費
    。」，臺北所課徵系爭車輛之汽車燃料使用費至89年1 月28
    日止並無違誤。
  (四)有關原告所稱被告所轄臺北區監理所97年12月24日北監稅字
    第0971012170號函文之說明二「因已逾郵局查詢期限無法查
    證。台端對該註銷若有疑義，可至本所洽辦撤註銷事宜，…
    」內容，其係關於87年6 月6 日北監稽違車字第40-4070272
    48號違反道路交通管理事件裁決書，即係依道路交通管理處
    罰條例規定所為之裁罰，原告如有不服，應向管轄地方法院
    聲明異議以求救濟。
  (五)按民法第95條規定：「非對話而為意思表示者，其意思表示
    ，以通知達到相對人時，發生效力。」，係指意思表示之通
    知已達到相對人的支配範圍，使其居於可以了解之狀態時即
    發生效力，並不須確認其是否予以閱讀。
  (六)查被告所轄臺北區監理所係於92年11月間以雙掛號郵寄86、
    87年度逾檢註銷日期前之汽車燃料使用費催繳繳納通知書，
    前揭催繳繳納通知書於92年11月21日送達原告當時戶籍所在
    地（基隆市信義區○○○街36號）（附件2 ），依行政程序
    法第74條規定完成寄存送達程序在案，然原告並未依催繳繳
    納通知書所定限繳日期92年12月31日前繳納，故臺北所依公
    路法第75條及「公路法第75 條 規定逾期不繳納汽車燃料使
    用費罰鍰基準」規定處以汽車燃料使用費逾期繳納罰鍰3,00
    0 元並無違誤。綜上所述，本件原告之訴為無理由，請求駁
    回原告之訴。
五、本院判斷如下：
  (一)關於原告請求撤銷被告所轄臺北區監理所於92年11月間發之
    86年、87年汽燃費催繳繳納通知書（計8,884 元）及88、89
    年之汽燃費處分：
    1.有關86年、87年汽燃費催繳繳納通知書：
      按訴願法第14條第1 項規定：「訴願之提起，應自行政處
      分達到或公告期滿之次日起30日內為之」。再按「公路主
      管機關為公路養護、修建及安全管理所需經費，得徵收汽
      車燃料使用費；．．．。」、「汽車燃料使用費之徵收及
      分配辦法，由交通部會商財政部訂之；．．．。」為公路
      法第27條第1 項、第2 項所明定。依行為時上開規定訂定
      之汽車燃料使用費徵收及分配辦法第5 條規定：「汽車燃
      料使用費，營業車於每年3 月、6 月、9 月、12月分季徵
      收；自用車於每年7 月1 次徵收；機器腳踏車於每2 年換
      發行車執照時1 次徵收2 年。」第11條第3 項規定：「經
      稽徵機關於開徵各期汽車燃料使用費前，除分別將應繳汽
      車燃料使用費通知書寄發汽車所有人外，並將開徵起迄日
      期公告之。」，查主管機關依上開規定寄發之汽車燃料使
      用費繳納通知書，乃行政機關行使公權力，就特定具體之
      公法事件所為對外發生法律上效果之單方行政行為，自屬
      行政處分。惟汽車燃料使用費依上開規定既採公告開徵方
      式辦理，非以繳納通知書送達為要件，應認於主管機關公
      告各該年度汽車燃料使用費開徵之繳納期限屆滿翌日起30
      日內，因汽車所有人未依法提起訴願而告確定。至主管機
      關事後查得汽車所有人未依繳納通知書所定期限繳納汽車
      燃料使用費，而另行開立汽車燃料使用費催繳繳納通知書
      ，應屬移送執行前之限期履行通知，受通知人若未依限履
      行，即得移送行政執行處強制執行。是該催繳通知書之性
      質，係屬意思通知，而非行政處分，受通知人自無從訴請
      行政法院撤銷該催繳繳納通知書，最高行政法院93年度判
      字第743 號判決意旨參照。準此，本件關於系爭汽車86、
      87年度之汽車燃料使用費，業經被告依法公告開徵，繳納
      期限訂為各年度7 月1 日起至7 月31日止。原告對於上開
      86、87年度各期之燃料使用費，未於繳納期限屆滿翌日起
      30日內，提起訴願，卻遲至98年2 月2 日（收文日）始提
      起，已逾訴願法第14條第1 項之訴願期間。並非合法。至
      被告事後查得原告未依限繳納系爭86、87年度汽車燃料使
      用費，而另行開立汽車燃料使用費催繳繳納通知書，係依
      行政執行法第13條第1 項第4 款規定：「移送機關於移送
      行政執行處執行時，應檢附下列文件：一、……四、義務
      人經限期履行而逾期仍不履行之證明文件。…」，於移送
      執行前之限期履行催告，係屬觀念通知，並非行政處分。
      揆諸首揭法條規定及判例意旨，即難謂其屬行政處分性質
      ，原告即不得對之提起訴願。原告逕行就該通知書提起訴
      願，復提起行政訴訟，自非合法。
    2.有關88年、89年汽燃費處分：
      按提起撤銷訴訟，須以經過訴願為前提，未經過訴願程序
      ，遽行提起行政訴訟，自非法之所許，此觀行政訴訟法第
      4 條第1 項規定甚明。關於原告請求撤銷88年、89年汽燃
      費處分，未經訴願，此稽其訴願書即明。故原告就此部分
      既未經過合法之訴願程序，依首開說明，其起訴難認為合
      法，是關於原告其餘實體事由之主張，即無以審酌。
  (二)關於原告請求撤銷被告93年8 月20日公燃字第899223586 號
    處分書（即3,000 元罰鍰）部分：
    1.程序部分：
    被告及訴願機關以此裁罰處分已經被告向原告之車籍地「
      台北縣新店市○○路○ 段16巷16號3 樓」付郵送達，經郵
      務送達人員於93年9 月20日以寄存送達方式完成，已生合
      法送達之效力，原告遲至98年2 月2 日始提起訴願，已逾
      訴願之法定不變期間云云。
    惟按訴願之提起，應自行政處分達到或公告期滿之次日起
      30日內為之，為訴願法第14條第1 項所明定。又按「人民
      不服官署之處分而提起訴願，依訴願法第4 條第1 項規定
      ，固應自官署之處分書到達之次日起30日為之，但如處分
      書未為合法送達，或無法證明送達之日期，則法定訴願期
      間即無從起算，自不發生訴願逾期問題。」；「人民不服
      官署之處分而提起訴願，依訴願法第4 條第1 項規定，固
      應於官署之處分書達到之次日起30日之期間內為之。但所
      謂達到，係指將該處分書送達於應受送達人而言，若未經
      合法送達，或雖曾送達而無法證明應受送達人係於何時收
      受，則訴願期間，即無從起算，自不發生訴願逾期之問題
      。」，最高行政法院53年判字第79號及55年判字第159 號
      判例意旨參照。
    再按行政程序法第72條第1 項規定：「送達，於應受送達
      人之住居所、事務所或營業所為之。但在行政機關辦公處
      所或他處會晤應受送達人時，得於會晤處所為之。」；第
      73條第1 項、第3 項規定：「於應送達處所不獲會晤應受
      送達人時，得將文書付與有辨別事理能力之同居人、受僱
      人或應送達處所之接收郵件人員。」、「應受送達人或其
      同居人、受雇人、接收郵件人員無正當理由拒絕收領文書
      時，得將文書留置於應送達處所，以為送達。」；第74條
      第1 項規定：「送達，不能依前2 條規定為之者，得將文
      書寄存送達地之地方自治或警察機關，並作送達通知書兩
      份，1 份黏貼於應受送達人住居所、事務所、營業所或其
      就業處所門首，另一份交由鄰居轉交或置於該送達處所信
      箱或其他適當位置，以為送達。」，此為行政處分送達之
      法定方式，故行政處分之寄存送達，應係向受送達人之住
      居所等生活重心進行送達，不獲會晤應受送達人、同居人
      等，始得為之。
    查本件寄存送達係以前開新店市○○路住址為送達處所，
      惟原告自76年6 月26日迄85年6 月3 日設址於此，85年6
      月4 日遷出台北市○○路○ 段30巷41弄16之2 號，同年8
      月20日遷出基隆市○○○街36號，96年1 月12日又遷出上
      開新店市址，此有原告相關住址之戶籍謄本附於本院卷第
      47頁、訴願卷45、46頁可明。是於93年9 月20日本件寄存
      送達時，原告住址係設於基隆市○○○街36號，被告竟以
      不足以供認定原告住所之車籍地址為送達處所，並經郵務
      送達人員逕予寄存，是該送達自不生合法送達之效果。
    本件既未經合法送達原告，揆諸前開判例意旨，訴願期間
      無從起算，即難原告訴願為不合法，首予指明。
    2.實體部分：
    按公路法第75條規定：「汽車所有人不依規定繳納汽車燃
      料使用費者，公路主管機關應限期通知其繳納，屆期不繳
      者，處新台幣300 元以上3000元以下罰鍰，並停止其辦理
      車輛異動或檢驗。」。
    本件86、87年汽燃費已經公告徵收，並未經原告於各該年
      度汽燃費開徵之繳納期限屆滿翌日起30日內作何不服之表
      示，揆諸前揭最高行政法院93年度判字第743 號判決意旨
      ，應認已告確定，原告即負有此項公法上之債權。被告於
      92年11月間再度向原告當時之戶籍地址即基隆市○○○街
      36號送達催繳通知，並限於92年12月31日前繳納積欠之8,
      884 元，經以寄存送達之方式完成送達，此有送達證書附
      於原處分卷第7 頁可憑，乃原告並未依限繳納，自已該當
      公路法第75條之違章情事，被告審酌原告累欠汽燃費已逾
      六千元以上，且欠繳逾四個月以上等情節，依交通部90年
      3 月1 日交路九十字第1909號公告之罰鍰基準第一點第2
      款（見本院卷第133 頁）予以裁罰3,000 元，自無違誤。
六、綜上，本件原處分於法並無違誤，訴願決定雖誤以原告對被
    告93年8 月20日公燃字第899223586 號處分書之訴願逾期為
    由予以不受理之決定，惟其維持原處分之結果並無不合，原
    告訴請撤銷原處分及訴願決定，為一部無理由，一部不合法
    ，惟訴訟經濟計，爰以本件判決併予駁回。又本件為簡易訴
    訟事件，爰不經言詞辯論，逕為判決，併予敘明。
據上論結，本件原告之訴為無理由，爰依行政訴訟法第98條第1
項前段、第233 條第1 項、第236 條，判決如主文。
中    華    民    國    99   年     3    月     31    日
                        臺北高等行政法院第四庭
                                      法  官  李  玉  卿
上為正本係照原本作成。
本件以訴訟事件所涉及之法律見解具有原則性者為限，始得於本
判決送達後20日內向本院提出上訴狀並表明上訴理由，如已於本
判決宣示後送達前提起上訴者，應於判決送達後20日內補具上訴
理由（均按他造人數附繕本），且經最高行政法院許可後方得上
訴。
中    華    民    國    99   年     3    月     31    日
                                      書記官  陳  又  慈


司法院資訊處製作；財團法人民間司法改革基金會備份。
